【裁判字號】    89,訴,441
【裁判日期】    890815
【裁判案由】    分割共有物
【裁判全文】
臺灣嘉義地方法院民事判決  八十九年度訴字第四四一號
    原      告  乙○○
    訴訟代理人  林芳榮律師
    被      告  甲○○      住.
右當事人間請求分割共有物事件，本院判決如左：
    主    文
兩造共有坐落嘉義縣朴子市○○○段大鄉小段四０二號田面積０．一一二九公頃土地
，分割為如附圖乙案所示：Ａ部分面積０．一０九一三七公頃分歸原告取得；Ｂ部分
面積０．００三七六三公頃分歸被告取得。
訴訟費用由被告負擔三十分之一，餘由原告負擔。
    事    實
甲、原告方面：
一、聲明：求為判決兩造共有坐落嘉義縣朴子市○○○段大鄉小段四０二號田面積０
    ．一一二九公頃土地（以下簡稱系爭土地）准予分割。
二、陳述：
    （一）系爭土地乃兩造所共有，應有部分原告為三十分之二十九、被告為三十分
          之一。又系爭土地依其使用目的並無不能分割之情形，且兩造亦未以契約
          訂有不分割之期限，惟其分割方法迄未能達成協議，基於土地使用經濟效
          益，爰依民法第八百二十三條及第八百二十四條之規定，訴請准予裁判分
          割。
    （二）兩造共有之土地，原係因繼承而取得，系爭土地原由三十人共同繼承，各
          三十分之一，後因其餘二十八人以每人取得之持分僅三十分之一，無法達
          到土地利用之經濟價值，協議由原告登記，並以金錢補償其餘二十八人，
          惟被告目的在拘束原告使用土地竟不同意，以藉機要求更高之補償。
    （三）如以三十人同時辦理共同繼承，則每人分配之土地，就均如附圖所示之甲
          案被告所取得之土地，由南至北分成三十份，即每人三十分之一，按持分
          比例分配南面道路面（即面臨嘉朴公路），公平且合理。若依被告所提如
          附圖所示之乙案分割，被告權利範圍僅三十分之一，面積僅三七、六三平
          方公尺，乙案被告卻占據南面，靠嘉朴公路道路面三分之一寬度，有違公
          平且、合理。
    （四）被告如認其持有土地面積小不方便耕種，原告願鑑價補償，由原告取得全
          部土地，由被告取得價金補償。
三、證據：提出土地登記謄本及地籍圖謄本各一件為證，並聲請本院會同地政機關測
          量員實施勘測。
乙、被告方面：
  一、聲明：同意分割。
  二、陳述：系爭土地原告並非繼承人，而係買受取得，且系爭土地為農地，依「農
      地農用之原則」，採用乙案並無妨害原告土地利用之完整性與使用價值，不同
      意採甲案分割。
    理    由
一、原告主張：系爭土地乃兩造所共有，其應有部分原告為三十分之二十九、被告為
    三十分之一，且系爭土地並無因其使用目的而有不能分割之情形，兩造間亦未以
    契約訂有不分割之期限，惟其分割方法迄未能達成協議等情，爰訴請分割系爭土
    地。另原告希望依如附圖所示甲案分割，因該方案面臨南邊道路路面（即面臨嘉
    朴公路）持分面積相同，公平且合理等語。被告則以：系爭土地為農地，依「農
      地農用之原則」，採用乙案並無妨害原告土地利用之完整性與使用價值，不同
      意採甲案分割等語，資為抗辯。
二、按「各共有人得隨時請求分割共有物。但因物之使用目的不能分割或契約定有不
    分割之期限者，不在此限」；又共有物分割之方法，不能協議決定者，法院得因
    任何共有人之聲請，命以原物分配，民法第八百二十三條第一項、第八百二十四
    條第二項定有明文。經查：原告主張之前開事實，業據提出土地登記簿謄本、地
    籍圖謄本等為證，且經本院勘驗現場查證屬實，有勘驗筆錄乙份足憑，原告訴請
    分割系爭土地，核無不合。
三、又系爭土地呈長方形，南邊面臨道路（即嘉朴公路），地上農作物已收成，現為
    空地尚未繼續耕種，東側有汽車商行等情，業經本院勘驗現場查證屬實，製有勘
    驗筆錄及繪製現場簡圖各一份在卷可稽，暨命嘉義縣水上地政事務所人員製作現
    場複丈成果圖附卷可資佐證。查系爭土地為「田」地目，屬農牧用地，此有土地
    登記謄本附卷可按，是系爭土地既屬供作農業使用之目的，南邊面臨道路，兩造
    為農耕出入通行均稱便利，則其面臨道路面積之多寡，並無影響於系爭土地之農
    業使用功能，是原告主張應採甲案較符公平、合理，尚屬無據；又原告提出之附
    圖所示甲分割方案，既為被告所不同意，且依此方案分割後，被告分得部分土地
    呈南北兩端之長條型，不利土地之農耕利用，本院審酌系爭土地前揭占有之現狀
    ，兩造應有部分之比例，及分割後系爭土地之農耕需要，認為採附圖所示乙分割
    方案，最符合系爭土地之農業經濟效益，並兼顧兩造之利益，爰採如附圖所示之
    乙分割方案，並判決如主文所示。
四、本件係共有土地之分割爭議，被告之行為按當時訴訟程度，係為伸張或防衛權利
    所必要，是本件訴訟費用應有民事訴訟法第八十一條第二款規定之適用，應由兩
    造各依其應有部分比例負擔訴訟費用，以符公平，爰酌定兩造訴訟費用負擔如主
    文第二項所示。
五、據上論結，本件原告之訴為有理由，依民事訴訟法第七十八條、第八十一條第二
    款，判決如主文。
中      華      民      國    八十九    年      八      月      十五    日
~B臺灣嘉義地方法院民事庭
~B    審判長法官      王金龍
~B    法      官      羅秀緞
~B    法      官      李文輝
右正本係照原本作成
如對本判決上訴應於判決送達後二十日內向本院提出上訴狀
中      華       民      國    八十九    年     八      月    十八      日
~B    書  記  官      楊福源


司法院資訊處製作；財團法人民間司法改革基金會備份。
